臺灣板橋地方法院刑事判決　　　　　　　　　　　　　九十年度訴字第一七三四號
　　公　訴　人　臺灣板橋地方法院檢察署檢察官
　　被　　　告　乙○○　男　六.
　　　　　　　　丁○○　女　四.
　　共同選任辯護人　許文彬律師
右列被告等因偽造文書等案件，經檢察官提起公訴（九十年度偵字第二０六三號），
本院判決如左：
    主  文
乙○○、丁○○均無罪。
    理  由
一、公訴意旨略以：被告乙○○係「裕寶建設股份有限公司（簡稱裕寶公司）」之董
    事長，係為公司處理事務之人；被告丁○○為被告乙○○之配偶，且為裕寶公司
    之股東。民國八十九年間裕寶公司在臺北縣八里鄉○○里○段○○○段第一五九
    之一一地號建有樓房數筆，詎被告乙○○與被告丁○○基於意圖為自己不法利益
    之犯意聯絡，將前開建號八里鄉○○里○段○○○段一八三二號、一八三三號、
    一八五三號、一八六二號、一八六四號、一八六五號、一八七九號、一八八０號
    、一八八一號、一八八九號、一八九０號、一八九二號、一九一一號、一九一四
    號、一九一五號、一九七八號、二０二九號及二０七三號等十八筆房屋連同坐落
    之土地，以無償之方式，從裕寶公司名下過戶予丁○○，並於買賣契約書十八份
    、統一發票三十六紙上盜用裕寶公司之印鑑章（買賣契約書上）、統一發票專用
    章（統一發票上）予以偽造，以資充為前開房地各筆均係以新臺幣（下同）二百
    九十萬至三百九十七萬不等之價格而出賣予丁○○，而為違背其任務之行為，致
    生損害於裕寶公司、公司股東丙○○及其他股東。復於八十九年四月十九日，明
    知為不實之事項，向臺北縣淡水鎮地政事務所，辦理前開不動產買賣之所有權移
    轉登記，使承辦之公務員將之登載在職務上所掌之公文書，致生損害於裕寶公司
    、公司股東丙○○及其他股東及地政機關管理不動產之正確性，因認被告乙○○
    、丁○○共同涉有刑法第三百四十二條第一項之背信罪、第二百十六條、第二百
    十條之行使偽造私文書罪（起訴書漏引刑法第二百十六條，依起訴事實應係涉犯
    刑法第二百十六條、第二百十條之行使偽造私文書罪）及第二百十四條之使公務
    員登載不實罪嫌云云。
二、按犯罪事實，應依證據認定之，無證據不得推定其犯罪事實；不能證明被告犯罪
    者，應諭知無罪之判決，刑事訴訟法第一百五十四條及第三百零一條第一項分別
    定有明文。次按刑法第二百十條之偽造文書，以無制作權之人冒用他人名義而制
    作該文書為必要，如果行為人對於此種文書，本有制作之權，縱令其不應制作而
    制作，亦無偽造之可言；刑法第二百十條之偽造私文書罪，以偽造他人名義之文
    書為其成立要件，若串令他人冒用自己名義作成文書，縱使所載不實，仍屬虛妄
    行為，不能以本罪相繩；認定不利於被告之事實，須依積極證據，苟積極證據不
    足為不利於被告事實之認定時，即應為有利於被告之認定，更不必有何有利之證
    據，最高法院二十四年度上字第五四五八號、二十九年度上字第一一九六號及三
    十年度上字第八一六號判例亦著有明文。
三、公訴人認被告乙○○、丁○○共同涉有刑法第三百四十二條第一項之背信罪、第
    二百十六條、第二百十條之行使偽造私文書罪（起訴書漏引刑法第二百十六條，
    依起訴事實應係涉犯刑法第二百十六條、第二百十條之行使偽造私文書罪）及第
    二百十四條之使公務員登載不實罪嫌，係以右揭犯罪事實，業據告訴人丙○○指
    訴歷歷，又：
  (一)、被告乙○○與丁○○雖提出買賣契約書十八份資為前揭不動產之買賣證明。惟
      查，前揭買賣契約書均未載明立約日期，衡情不動產涉及買賣雙方權利義務甚
      鉅，當事人均會審慎為之並力求相關條款明確，前揭買賣契約是否真實已有疑
      義。再買賣契約書上所有之建號號碼，根本與地政機關列管之建號未能符合（
      其對造請參照告證二頁二、三），苟渠等真有買賣關係，何以不以地政機關登
      記列管之建號資為買賣契約上建築改良物標示之記載。足見前揭買賣契約非屬
      真實，而係偽造無訛。
  (二)、又被告二人提出之統一發票三十六紙資為賣賣價款支付之證明。惟查，前揭統
      一發票金額之加總為五千四百二十五萬元，而前揭之不動產買賣契約之約定價
      格加總為五千三百二十五萬元，二者金額已有不符。又被告二人買賣之十八筆
      房地，並未依規定開立發票，遭臺北縣稅捐稽徵處三重分處審理裁罰，此有告
      訴人提出之前開機關公函一紙（告證六）附卷可稽，益足證明前揭買賣契約書
      十八份、統一發票三十六紙均屬偽造。
  (三)、又丁○○辯稱買賣價款分別由其匯入裕寶公司合作金庫帳戶八百八十萬元、七
      百二十萬元及一千萬元；匯入裕寶公司聯邦銀行帳戶七百四十萬元、五百六十
      萬元、六百萬元、五百二十三萬元等語。惟查，其中一筆丁○○匯入合傷金庫
      一千萬元之款項，經向該金融機構調取存提款憑條，得知在八十九年八月三日
      下午一時三十七分三十六秒，在丁○○帳戶先存入一筆一千萬元之存款，復於
      同日下午一時三十八分三十九秒提出同額之金錢；又於同日下午一時三十九分
      五十五秒存入一千萬元於裕寶公司帳戶，復於同日下午一時四十二分零一秒，
      提出同金額之金錢。又前揭存提款各二次之行為，均在合作金庫延平支庫由相
      同之行員詹麗鈴、陳子雯辦理，且時間僅僅在四分二十五秒內完成，顯見係丁○○、乙○○或其委任之不知情職員，在延平分庫多次作裕寶公司、丁○○帳
      戶存提款之動作，企圖製造出丁○○與裕寶公司有買賣價金往來之證明，此分
      別有被告二人提出之丁○○、裕寶公司分別在合作金庫、聯所銀行開戶之存摺
      影本（橙色瑩光筆部分係被告自行標明）、帳戶交易明細表、存提款憑條等附
      卷可稽。被告二人確無買賣價金往來，而以偽造之存摺影本充為價金支付之證
      明無訛。再即使依被告所辯係前揭匯款之金額，惟該金額之加總為五千零二十
      三萬元，亦與買賣契約或統一發票所載不符。
  (四)、被告二人洵無買賣價金之支付，卻偽造買賣契約書十八份及統一發票三十六份
      ，復於八十九年四月十九日，將明知為不實之事項，向臺北縣淡水鎮地政事務
      所，辦理前開不動產買賣之所有權移轉登記，使承辦之公務員將之登載在職務
      上所掌之公文書等情，亦有臺北縣淡水鎮地政事務所函復之相關不動產移轉登
      記資料附卷可按。
  (五)、又被告二人就買賣契約簽訂之地點，經隔離訊問後即為相異之供述，苟渠等真
      有買賣契約之簽訂，當不致混淆簽約地點。
  (六)、綜上，被告二人所辯無非事後卸責之詞，委無足採。罪證明確，被告二人背信
      、偽造私文書罪嫌堪予認定等情為其論據。
四、訊據被告乙○○、丁○○均堅決否認有前揭公訴人所指之犯行，均辯稱：被告乙○○係裕寶公司之董事長，被告丁○○則為裕寶公司之股東，被告丁○○向裕寶
    公司購買裕寶公司所有系爭建號為臺北縣八里鄉○○里○段○○○段一八三二號
    、一八三三號、一八五三號、一八六二號、一八六四號、一八六五號、一八七九
    號、一八八０號、一八八一號、一八八九號、一八九０號、一八九二號、一九一
    一號、一九一四號、一九一五號、一九七八號、二０二九號及二０七三號等十八
    筆房屋連同坐落之土地，價金計五千三百二十五萬元，確有付款之事實，因簽訂
    買賣契約時，未再領新謄本，不知建號已重新編定，而仍以八十四年間之舊建號
    為之；又被告二人所提之三十六張統一發票金額計五千三百二十五萬元，與買賣
    契約之價金總額相符，並非如起訴書所指之「發票金額之加總為五千四百二十五
    萬元」；裕寶公司因虧損累累，而由被告乙○○以「個人股東」身分借錢予裕寶
    公司周轉應急，迄八十八年十二月三十一日止計借錢予裕寶公司九千四百十二萬
    九千元；系爭房屋之基地原係裕寶公司股東兼總經理陳滿帆（即被告乙○○之子
    ）所有，於八十七年一月八日賣給裕寶公司，故裕寶公司係將自己之基地賣予被
    告丁○○等語。
五、經查：
  （一）被告乙○○係裕寶公司之董事長，被告丁○○係被告乙○○之配偶，且為裕
        寶公司之股東。被告丁○○於八十九年三、四月間向裕寶公司購買裕寶公司
        所有系爭建號為臺北縣八里鄉○○里○段○○○段一八三二號、一八三三號
        、一八五三號、一八六二號、一八六四號、一八六五號、一八七九號、一八
        八０號、一八八一號、一八八九號、一八九０號、一八九二號、一九一一號
        、一九一四號、一九一五號、一九七八號、二０二九號及二０七三號等十八
        筆房屋連同坐落之土地，總計十八戶房地，價金計五千三百二十五萬元，並
        與裕寶公司（由被告乙○○代表及由裕寶公司之員工數人受被告乙○○之指
        示書寫買賣契約）在被告乙○○設於臺北縣蘆洲市○○路二六九巷十六號之
        住處訂立系爭房地之買賣契約十八份，而於八十九年四月間辦理移轉登記為
        被告丁○○所有，並由被告丁○○自八十九年七月四日起至同年九月十五日
        止陸續向裕寶公司付清全部價金之事實，業經被告乙○○、丁○○一致供明
        在卷，復據證人即裕寶公司董事長（被告）乙○○之司機陳榮光到庭證述明
        確，並有裕寶公司之章程、股東名簿、戶籍謄本、被告乙○○、丁○○所提
        出之系爭房地付款明細（即被告乙○○、丁○○於九十年十月十一日向臺灣
        板橋地方法院檢察署所陳報之附表一）一紙、不動產買賣契約書十八份、臺
        北縣淡水地政事務所八十九年七月十四日建築改良物登記簿謄本十八件、統
        一發票多張（自被證十九至三十六，金額計五千三百二十五萬元）、裕寶公
        司價款收入表一紙、裕寶公司合作金庫銀行延平分行活期存款存摺影本一紙
        、裕寶公司聯邦商業銀行蘆洲分行活期存款存摺影本一紙、丁○○價款支出
        表一紙、丁○○聯邦商業銀行蘆洲分行活期儲蓄存款存摺影本二紙、丁○○
        合作金庫銀行延平分行活期儲蓄存款存摺影本一紙、合作金庫銀行延平分行
        九十年七月二十五日九０合金延字第三六一三號函及檢附之八十九年八月三
        日裕寶公司及丁○○有關現金一千萬元之存提款憑條、合作金庫銀行延平分
        行九十一年一月二十一日九一合金延字第００四二號函及檢附之裕寶公司及
        丁○○八十九年八月三日存提款憑條、聯邦商業銀行蘆洲分行九十年七月十
        一日九０年聯蘆字第００七０號函及檢附之裕寶公司轉帳收入及轉帳支出之
        傳票影本、合作金庫銀行延平分行九十年八月十三日九０合金延字第三九七
        三號函及檢附之裕寶公司及丁○○帳戶自八十九年一月份至今之帳戶交易明
        細表影本十張、聯邦商業銀行蘆洲分行九十年八月八日九０年聯蘆字第八五
        號函及檢附之裕寶公司及丁○○八十九年一月至九十年七月帳戶交易明細表
        、臺北縣淡水地政事務所九十年九月十九日九十北縣淡地資字第一二０一八
        號函及檢附之裕寶公司移轉登記於丁○○之移轉登記案件影本，土地謄本及
        相關建物異動登記簿影本在卷足憑。又依上開合作金庫銀行延平分行九十年
        八月十三日九０合金延字第三九七三號函及檢附之裕寶公司及丁○○帳戶自
        八十九年一月份至今之帳戶交易明細表影本十張、聯邦商業銀行蘆洲分行九
        十年八月八日九０年聯蘆字第八五號函及檢附之裕寶公司及丁○○八十九年
        一月至九十年七月帳戶交易明細表，裕寶公司確已收受被告丁○○所給付之
        全部價金無訛，公訴意旨認被告丁○○所匯款之金額加總為五千零二十三萬
        元，亦與買賣契約或統一發票所載不符，顯有誤會。
  （二）依卷附上開不動產買賣契約書十八份及臺北縣淡水地政事務所八十九年七月
        十四日建築改良物登記簿謄本十八件之內容觀之，被告乙○○、丁○○就系
        爭十八戶房地所簽訂之買賣契約雖未載明立約日期，且未就買賣當時已重新
        編定之新建號為之，而仍以建號重新編定前之舊建號為之，惟買賣之真正成
        立，依我國民法第一百五十三條第二項之規定，以買賣雙方對於必要之點，
        意思一致，而對於非必要之點，未經表示意思者，推定其契約為成立，上開
        立約日期雖在客觀上應予買賣契約上載明以杜糾紛，但究非必要之點，況本
        件買賣業已完成買賣標的物移轉登記及給付價金之義務，買賣雙方亦無任何
        爭執，業如前述；另買賣契約以建號重新編定前之舊建號為之，仍可確定買
        賣標的物，均不影響買賣契約之成立及生效，公訴意旨認買賣契約非屬真實
        ，而係偽造無訛，即有未洽。
  （三）被告乙○○、丁○○所提之上開統一發票金額計五千三百二十五萬元，與買
        賣契約之價金總額相符，並非如起訴書所指之「發票金額之加總為五千四百
        二十五萬元」，公訴意旨顯有誤算，且卷附之上開統一發票多張，其上之裕
        寶公司統一發票章為真正，亦據證人即裕寶公司之員工甲○○到庭結證屬實
        。另裕寶公司與被告丁○○買賣系爭十八筆房地，雖未依規定開立統一發票
        ，而遭臺北縣稅捐稽徵處三重分處審理裁罰（有告訴人丙○○提出之前開機
        關公函一紙附卷可稽），但本件買賣契約既已實現，業如前述，其未依規定
        開立統一發票之違章行為並不影響買賣契約之成立及生效。再者，被告乙○○、丁○○就買賣契約簽訂之地點，經檢察官於八十九年十月三十日偵查時
        予以隔離訊問後，雖為相異之供述，但查其中被告丁○○供述之地點為正確
        買賣契約簽訂地點，另被告乙○○供述之地點雖為裕寶公司，而非其住處，
        惟亦供稱裕寶公司曾遷址，均在臺北縣蘆洲市○○路，接近其住處，尚不離
        譜。更退一步言之，縱被告乙○○對於買賣契約簽訂地點之供述有誤，亦因
        本件買賣契約之真正，業如前述，自不應因此而據以認定其買賣非真正。
  （四）至其中一筆由被告丁○○於八十九年八月三日所給付之一千萬元價金，係被
        告丁○○於八十九年八月三日下午一時三十七分三十六秒，先將一千萬元存
        入其合作金庫銀行延平分行之帳戶，復於同日下午一時三十八分三十九秒將
        之提領出來；又於同日下午一時三十九分五十五秒將之存入裕寶公司在同一
        分行之帳戶，復於同日下午一時四十二分零一秒，由裕寶公司將之提領出來
        ，前揭存提款各二次之行為，均在合作金庫銀行延平分行由相同之行員詹麗
        鈴、陳子雯辦理，且時間僅僅在四分二十五秒內完成等情，既有上開合作金
        庫銀行延平分行九十年七月二十五日九０合金延字第三六一三號函及檢附之
        八十九年八月三日裕寶公司及丁○○有關現金一千萬元之存提款憑條、合作
        金庫銀行延平分行九十一年一月二十一日九一合金延字第００四二號函及檢
        附之裕寶公司及丁○○八十九年八月三日存提款憑條附卷可稽。此亦足證被
        告丁○○確有給付該筆一千萬元價金予裕寶公司，至裕寶公司立即將之提領
        出來使用之情形，則非被告丁○○所能過問。況裕寶公司由被告乙○○以「
        個人股東」身分借錢予裕寶公司周轉應急，至八十八年十二月三十一日止，
        被告乙○○計借錢予裕寶公司九千四百十二萬九千元，其後，雙方續有借貸
        往來，於八十九年十二月三十一日時，被告乙○○計借錢予裕寶公司五千一
        百零二萬三千元，故裕寶公司即將被告丁○○於八十九年八月三日所給付之
        一千萬元價金提領出來返還被告乙○○個人，以資清償裕寶公司對被告乙○○之部分借款債務之事實，亦有裕寶公司八十九年十二月三十一日資產負債
        表一件、裕寶公司八十九年八月一日至十日之日記帳、裕寶公司八十九年度
        股東往來科目「明細分類帳」附卷可稽。足見被告乙○○、丁○○所辯，尚
        非無據，且裕寶公司亦因向被告乙○○清償此筆一千萬元之欠款而消滅同額
        之債務，並無受損可言。是公訴意旨認係被告丁○○、乙○○或其委任之不
        知情職員，在合作金庫銀行延平分行多次作裕寶公司、丁○○帳戶存提款之
        動作，企圖製造出丁○○與裕寶公司有買賣價金往來之證明，即有誤會。
  （五）本件買賣契約為真正及裕寶公司據以開立之上開統一發票亦為真實，並未遭
        偽造等情，既均業如前述，則被告乙○○、丁○○依據買賣契約所為之系爭
        房地所有權移轉登記，即無不合。
  綜上所陳，被告乙○○、丁○○所為，均與刑法第三百四十二條第一項之背信罪、
  第二百十六條、第二百十條之行使偽造私文書罪（起訴書漏引刑法第二百十六條，
  依起訴事實應係涉犯刑法第二百十六條、第二百十條之行使偽造私文書罪）及第二
  百十四條之使公務員登載不實罪之構成要件有間，自均難遽以該罪相繩。公訴意旨
  ，尚有誤會。此外，復查無其他積極證據足以證明被告乙○○、丁○○有上開行使
  偽造私文書等犯行，揆諸前揭意旨，不能證明被告乙○○、丁○○犯罪，自均應諭
  知無罪之判決。
據上論斷，應依刑事訴訟法第三百零一條第一項判決如主文。
本案經檢察官陳銘祥到庭執行職務
中    華    民    國      九十一      年    十二       月     十六      日
                                      臺灣板橋地方法院刑事第一庭
                                          法  官  楊  千  儀
右正本證明與原本無異。
如不服本判決，應於判決送達後十日內，向本院提出上訴狀。
                                          書記官  吳  河  東
中    華    民    國      九十一      年    十二       月     十六      日
